【裁判字號】    99,簡,113
【裁判日期】    990430
【裁判案由】    漁業法
【裁判全文】
臺北高等行政法院判決
                                       99年度簡字第113號
原      告  甲○○
            乙○○
被      告  臺北縣政府
代  表  人  丙○○（縣長）住同.
上列當事人間漁業法事件，原告等不服行政院農業委員會中華民
國99年1月13日農訴字第0980177578、0000000000號訴願決定，
提起行政訴訟，本院判決如下：
    主  文
原告之訴駁回。
訴訟費用由原告負擔。
    事實及理由
一、程序事項：本件原告等因不服被告裁處罰鍰各新臺幣(下同)
    6 萬元之處分，而提起本件撤銷訴訟，因渠等爭執之罰鍰金
    額未逾20萬元，依行政訴訟法第229 條第1 項第2 款、第2
    項規定及司法院民國92年9 月17日（92）院臺廳行一字第23
    681 號令，應適用簡易訴訟程序，爰不經言詞辯論，逕為判
    決，合先敘明。
二、事實概要：原告等未經許可，於98年9 月25日18時40分許在
    臺北縣坪林鄉大林村清雲橋旁溪流，屬北勢溪護漁區段範圍
    內，以蝦網撈捕一般類野生溪蝦，經臺北縣政府警察局新店
    分局查獲，移經被告審理結果，以原告等違反漁業法第44條
    第4 款之規定，於98年10月14以北府農林字第0980848905、
    0980848748號函分別裁處原告等各3 萬元罰鍰。原告等不服
    ，提起訴願經決定駁回後，遂提起本件行政訴訟。
三、本件原告主張：
    (一)原告等被查獲之地點並非全年封溪護漁之區段，而係於每
      年5月1日至10月31日期間開放垂釣之區段，依其公告之禁
      止事項」為「開放垂釣期間仍禁止網魚、射魚、毒魚、電
      魚、炸魚等行為」。原告等係於上述公告之開放垂釣期間
      ，在該開放區域以蝦網撈蝦。核此「蝦網」在坪林街上任
      何商店均有擺放販售，每逢假日，尤其暑假期間，坪林鄉
      之露營區○○○○段，即有大量遊客手持蝦網在溪邊撈蝦
      ，亦不見警方有勸導或禁止之行為，因此，原告等即以為
      「撈蝦」並不在禁止之範圍。
    (二)而「垂釣」與「撈蝦」，何者對生態破壞較為嚴重？容有
      仁智之見，惟若將直徑13公分之「蝦網」視為「網魚」之
      網，將「撈蝦」視為「網魚」予以取締，則屬荒謬。蓋上
      述公告禁止事項之「網魚」係與射魚、毒魚、電魚、炸魚
      等行為並列，意指以大型漁網，或以網目極細，可將水生
      魚類大小通殺，嚴重破壞水生態之「魚網」而言，然直徑
      13公分「小蝦撈」，豈能稱為「漁網」？何況，若不拘網
      具大小，一律稱之「漁網」，則垂釣行為亦屬網魚，亦應
      在取締之列。蓋垂釣者在魚上鉤後揚桿，均會將插在背後
      皮帶上之魚網（直徑40至50公分不等）抽出，在水中撈取
      或於空中承接魚獲，其行為亦有「網魚」，何以未取締？
      何以有如此差異？
    (三)原告查遍網路上資料，並未發現坪林鄉地區有任何因「撈
      蝦」而遭取締處罰之案例，原告遭處罰之案件恐是第一例
      。故綜上可知，被告以原告等之行為違反漁業法，並處罰
      鍰，已違反行政程序法第5 、6 、8 條規定等情。並聲明
      求為判決撤銷訴願決定及原處分。
四、被告則以：
    (一)按漁業法第44條第4 款規定，主管機關為資源管理及漁業
      結構調整，得以公告規定漁區、漁期之限制或禁止；另依
      同法第65條第5 款規定，違反第44條第4 款至第9 款規定
      之一者，處3 萬元以上15萬元以下罰鍰。又臺北縣坪林鄉
      「北勢溪護漁區段」係經被告於96年07月12日公告在案，
      自96年11月1 日全面嚴禁以任何方式採捕水產動植物（含
      垂釣、撈魚、撈蝦、手拋網、網漁、徒手捕捉、射魚等）
      ，被告並已於該區段○○○○道路、出入口等明顯處設置
      告示牌，亦將相關資訊置於「臺北縣政府資訊服務站」網
      站之「臺北縣境內封溪護漁溪區段暨禁止事項」內容中，
      以供社會大眾上網瀏覽、查閱，合先敘明。
    (二)查被告依漁業法第44條第4 款規定公告相關禁制事項，公
      告內容第1 項已明定臺北縣坪林鄉全鄉溪流自96年11月1
      日起，禁止以任何方式採捕水產動植物（含垂釣、撈蝦及
      徒手捕捉等），第2 項公告內容係規範開放「垂釣」之時
      間、區段，與原告「網蝦」違規行為並無抵觸。原告認為
      網蝦行為，並未觸犯漁業法第44條規定，係對公告內容顯
      有誤解。又原告等除於調查筆錄坦承不諱，卷內所附照片
      ，查獲時係攜帶蝦籠、蝦網、頭燈，其裝備極為專業，且
      當時已捕獲大量蝦隻，顯非娛樂性網撈。爰此，被告之行
      政處分並無違反其所稱行政程序法第5 、6 、8 條之情事
      。
    (三)綜上，被告已善盡告知義務，原告誤解坪林鄉公所設置之
      告示牌，致應注意而未注意，被告依前述法律、所查事證
      ，以原處分對原告各處罰鍰3 萬元，並無違誤等語，資為
      抗辯。並聲明求為判決駁回原告之訴。
五、經查：
    (一)按漁業法第44條第4 款規定：「主管機關為資源管理及漁
      業結構調整，得以公告規定下列事項……4.漁區、漁期之
      限制或禁止。」第65條第5 款規定：「有下列情形之一者
      ，處新台幣3 萬元以上15萬元以下罰鍰…5.違反第44條第
      4 款至第9 款規定之一者。」又台北縣政府為確保河川生
      物資源保育利用及永續利用，依上引漁業法第44條第4 款
      規定，以96年7 月12日北府農林字第0960409718號公告：
      「一、臺北縣坪林鄉全鄉溪流河域自96年11月1 日起嚴禁
      以任何方式採捕水產動物( 含垂釣、撈蝦、徒手捕捉等方
      式)。 二、除原封溪區段- 金瓜寮全區流域及北勢溪自坪
      林段坪林自來水廠取水口上方橋墩起，經粗窟村嶺腳坑至
      灣潭清雲殿止之禁漁( 封溪) 範圍區段實施全年禁漁( 封
      溪) 保育措施外，其餘河川流域每年5 月1 日至10月31日
      開放垂釣，開放垂釣期間仍禁止網魚、射魚、毒魚、炸魚
      、電魚等行為。三、違反規定者，依漁業法第65條第5 款
      規定，處新臺幣3 萬元以上15萬元以下罰鍰。……五、前
      項禁制期限及範圍得視實際需要或保育成效，予以適度開
      放或解除。」在案。
    (二)查原告等未經許可，於98年9 月25日18時40分許，在臺北
      縣坪林鄉大林村清雲橋旁溪流，屬北勢溪護漁區段範圍內
      ，以蝦網撈捕一般類野生溪蝦，為警當場查獲等情，業據
      原告等於警訊時坦承不諱，並有調查筆錄及現場查獲照片
      附原處分卷可稽，事證明確。故被告以原告等違反漁業法
      第44條第4 款規定，依同法第65條第5 款規定，以原處分
      處原告各3 萬元罰鍰，於法並無不合。又依台北縣政府府
      前述公告第2 項內容：「除原封溪區段- 金瓜寮全區流域
      及北勢溪自坪林段坪林自來水廠取水口上方橋墩起，經粗
      窟村嶺腳坑至灣潭清雲殿止之禁漁( 封溪) 範圍區段實施
      全年禁漁( 封溪) 保育措施外，其餘河川流域每年5 月1
      日至10月31日開放垂釣，開放垂釣期間仍禁止網魚、射魚
      、毒魚、炸魚、電魚等行為。」可知，該公告事項所指除
      原封溪區段以外之其餘河川流域，在每年5 月1 日至10月
      31日開放「垂釣」，僅限於從事「垂釣」活動，其他方式
      採捕水產動植物行為仍屬禁止範圍，自包含撈蝦、網蝦及
      徒手捕捉等方式在內。原告等以渠等係於上述開放期間，
      在坪林鄉大林村清雲橋下溪流之開放區域以「蝦網」撈蝦
      ，並非以「漁網」為之，亦非從事射魚、毒魚、電魚、炸
      魚等行為，應不在禁止之範圍云云，顯係對上開公告內容
      有所誤解，並無足採。
    (三)又按，行政罰法第7 條規定：「違反行政法上義務之行為
      非出於故意或過失者，不予處罰。」查被告前開封溪護漁
      公告除將相關資訊置於該府網站農業局首頁「生活休閒」
      之「自然保育」─「台北縣境內封溪護漁區段暨禁止事項
      」中供大眾查閱，並已於該區段○○○○道路、出入口、
      橋樑等明顯位置設有禁漁告示牌，足見被告已善盡告知義
      務，此有現場照片附原處分卷可參，原告等因疏未發現被
      告所設置前揭告示牌，或因誤解該告示牌公告內容致有前
      揭違章情事，雖非故意，亦難謂無過失，依前揭行政罰法
      第7 條規定，自應處罰。而被告依查得上開事證，並斟酌
      原告等應受責難程度、所生影響及所得利益等情形，以原
      處分對原告等各處以法定最低額3 萬元之罰鍰，亦無裁量
      怠惰、裁量逾越或裁量濫用之違法情事，原告指摘原處分
      違反行政程序法第5 條「行政內容應明確」、第6 條「不
      得為差別待遇」及第8 條「誠信原則」、「信賴保護原則
      」之規定云云，亦無足取。
六、綜上所述，原告等之主張，均無足採。被告所為上開罰鍰處
    分於法並無違誤，訴願決定予以維持，亦無不合，原告等仍
    執前詞，訴請撤銷，為無理由，應予駁回。
七、據上論結，本件原告之訴為無理由，爰依行政訴訟法第233
    條第1 項、第98條第1 項前段、第104 條、民事訴訟法第85
    條第1 項前段，判決如主文。
中    華    民    國    99    年     4    月   30     日
                  臺北高等行政法院第二庭
                                    法  官  蕭惠芳
上為正本係照原本作成。
本件以訴訟事件所涉及之法律見解具有原則性者為限，始得於本
判決送達後20日內向本院提出上訴狀並表明上訴理由，如已於本
判決宣示後送達前提起上訴者，應於判決送達後20日內補具上訴
理由（均按他造人數附繕本），且經最高行政法院許可後方得上
訴。
中    華    民    國    99    年     4    月   30     日
                                    書記官  李淑貞


司法院資訊處製作；財團法人民間司法改革基金會備份。
